臺灣嘉義地方法院民事判決　　　　　　　 96年度訴字第547號
原　　　告　甲○○
被　　　告　丙○○
　　　　　　　　　　　　4號
上列當事人間請求返還買賣價金事件，本院於民國96年11月8日
言詞辯論終結，判決如下：
    主  文
被告應給付原告新台幣捌拾捌萬元，及自民國九十五年九月五日
起至清償日止，按年息百分之五計算之利息。
訴訟費用新台幣玖仟伍佰捌拾元由被告負擔。
本判決原告以貳拾玖萬肆仟元為被告供擔保，得假執行。但被告
如以新臺幣捌拾捌萬元為原告預供擔保，得免為假執行。
    事實及理由
壹、原告起訴主張：
一、原告與被告為鐵路局之同事，兩造於民國95年9月5日簽訂買
    賣契約書（下稱系爭買賣契約），買賣標的為嘉義市○○段
    673地號面積96平方公尺之土地，及坐落其上之嘉義市○○
    段299建號建物（門牌號碼為嘉義市○區○○路238巷54號，
    包含增建未保存登記之部分）。原告依契約第1條第2項交付
    新台幣（下同）1,020,000元予被告（94年10月31日簽第一
    份買賣契約，並於94年11月8日交付230,000元，94年11月14
    日交付790,000元，共計交付1,020,000元，其後於95年9 月
    5日重新簽訂系爭買賣契約），被告並簽名收訖無訛。然系
    爭買賣契約第1條第3項亦約定「尾款於增值稅及契約單開徵
    時交付3,800,000元，並同時完稅，賣方同時清償銀行貸款
    。」，即兩造約定尾款3,800,000元於增值稅及契約單開徵
    時，由原告代為清償被告以前揭土地及建物為擔保設定抵押
    權向銀行所貸之借款，以塗銷銀行所為之抵押權設定登記，
    且依系爭買賣契約第7條約定「出賣人擔保出賣標的物之所
    有權完整無瑕疵，無糾紛並無租賃關係亦無他項權利設定負
    擔.... 」，顯見塗銷抵押權設定登記，係被告應負之義務
    。然系爭買賣標的物之土地增值稅及契稅之繳款單，經稅捐
    稽徵處於95年9月7日開出，原告隨即向貸款行庫嘉義市第四
    信用合作社（下稱四信合作社）洽詢清償被告借貸之債務，
    然四信合作社卻主張應清償被告5,000,000元債務後，始同
    意塗銷抵押權，經原告會同被告前往四信合作社協商，四信
    合作社仍要求須清償4,800,000元始同意塗銷抵押權設定登
    記，已超過被告所告3,800,000元之金額。原告乃於96年1月
    11日以嘉義中山路郵局第21號存證信函催告被告協同辦理塗
    銷，未獲被告置理後，原告復於96年2月12日以嘉義中山路
    郵局第102號存證信函解除系爭買賣契約，故系爭買賣契約
    業已解除。兩造已解除系爭買賣契約，被告應返還1,020,00
    0元，然被告迄今僅陸續返還140,000元予原告，尚有880,00
    0元未返還。
二、按契約解除時，當事人雙方回復原狀之義務，除法律另有規
    定或契約另有訂定外，依左列規定：一、由他方所受領之給
    付物，應返還之。二、受領之給付為金錢者，應附加自受領
    時起之利息償還之。民法第259條第1、2款定有明文。本件
    兩造契約既已解除，則原告自得依上揭規定請求被告回復原
    狀，並加計自給付金錢時起之利息，原告交付金錢之時點雖
    在95年9月5日之前，但既係於95年9月5日重新簽訂系爭買賣
    契約時，將之前交付之1,020,000元轉為本件買賣契約之價
    金給付，故自95年9月5日起至清償日止，請求按年息百分之
    5 計算之法定遲延利息。並聲明：被告應給付原告880,000
    元，及自95年9月5日起至清償日止，按年息百分之5計算之
    利息；訴訟費用由被告負擔；原告願供擔保，請准宣告假執
    行。
貳、被告則以：
一、兩造於94年10月31日簽定第一份買賣契約，因原告以土地佔
    用鄰地為由拒絕交款給被告，故由被告對嘉義市地政事務所
    提起訴訟，該訴訟案件延至95年6月30日結束後，兩造逐於
    95年9月5日重新訂定系爭買賣契約，但原告聽信第三者之煽
    動，竟拒絕交付買賣尾款，致系爭買賣拖延至今仍未辦理過
    戶，故責任應在原告。又代書乙○○乃原告嫂嫂之親戚，被
    告雖在96年6月8日撤銷土地現值申報申請書上簽名蓋章，但
    簽名蓋章時，內容尚未填寫。且買賣標的之土地增值稅申請
    書早已於96年2月27日經嘉義市稅捐稽徵處註銷，原告要求
    被告於96年6月8日再簽立撤銷土地現值申報申請書送件，顯
    與情理有違。
二、兩造曾協調降低買賣價金，但尚在協調中，原告就拒絕履行
    系爭買賣契約。又原告與被告協調替代買賣轉移方案，即被
    告向原告購買嘉義縣溪口鄉○○○段107地號持分4分之1權
    利範圍作為買賣移轉替代方案，被告每月支付原告10,000元
    至20,000元，5年期滿須由被告交付總價2,300,000元，原告
    遂於96年2月2日簽收20,000元作為訂金，被告遂按月匯入款
    項予原告。因原告同意替代買賣方案，被告以96年2月26日
    存證信函通知原告作為依據，每月固定匯款，原告亦同意該
    替代方案才交付郵局帳號並收受匯款，被告亦持續匯款將近
    1年，否則原告應將款項退還被告，不該再繼續收受被告購
    買溪口鄉○○○段107地號持分4分之1土地所匯之款項。並
    聲明：原告之訴及假執行之聲請均駁回；訴訟費用由原告負
    擔；如受不利判決，願供擔保請准宣告免為假執行。
、本件依民事訴訟法第270條之1第1項第3款規定，整理並協議
    兩造不爭執事項暨簡化爭點為：
一、兩造不爭執之事項
  (一)兩造於94年10月31日簽立買賣契約，向原告向被告買受嘉義
    市○○段673地號、面積96平方公尺之土地，及坐落其上之
    嘉義市○○段299建號建物（門牌號碼為嘉義市○區○○路
    238巷54號，包含增建未保存登記之部分），約定價款為新
    台幣6,020,000元，給付方式為：(1)簽約同時，原告以合資
    購買之溪口鄉○○○段107地號土地應有部分4分之1，折合
    市價為1,200,000元為做訂金。(2)雙方證件齊備交付1,020,0
    00元。(3)尾款於增值稅及契稅單開徵時，交付3,800,000元
    ，並同時完稅，被告同時清償銀行貸款。
　(二)被告前於83年5月26日將嘉義市○○段299建號建物設定最高
    限額抵押權4,800,000元予保證責任嘉義市第四信用合作社
    。
　(三)上開買賣契約，嗣經兩造於94年11月8日同意將付款辦理第
    二條「雙方證件備齊交付1,020,000元」，修改為付款時間
    為：(1)94年11月8日交付230,000元，(2)餘款790,000元於申
    請鑑界完無誤後給付，或未申請鑑界時於94年11月18日給付
    。嗣兩造於94年11月14日同意就餘款790,000元之交付日期
    更改為94年11月14日，原告當日並交付面額為790,000元之
    支票一紙，並已全數兌現。總計原告已交付1,020,000元予
    被告。
　(四)嗣兩造於95年9月5日重新簽立買賣契約時，惟就買賣標的物
  　、約定價金及付款辦理均與前揭買賣契約內容相同。
　(五)被告於96年6月8日在撤銷土地現值申報申請書上簽名蓋章。
　(六)被告於96年2月2日、96年3月12日、96年4月2日、96年4月30
  　日、96年5月3日、96年5月10日、96年6月4日、96年7月2日
    、96年8月1日、96年9月5日各給付20,000元給原告，總計給
    付金額為200,000元。
　(七)原告於96年1月11日寄發第21號存證信函，以被告未依約塗
  　銷抵押權登記，通知如未於相當期間塗銷抵押權登記，即解
    除95年9月5日之買賣契約。
  (八)上開事實，業據原告提出94年10月31日及系爭買賣契約書、
    撤銷土地現值申報申請書、買賣標的不動產之土地登記謄本
    、建物登記謄本、96年1月11日存證信函為證（詳本院卷8至
    13 、66至70頁），被告則提出95年9月6日土地建築改良物
    所有權買賣移轉契約書（公契）、給付或匯款給原告之收據
    及匯款單為憑（詳本院卷第87至100頁），且為兩造所不爭
    執，堪信屬實。
二、經簡化之爭點：
　(一)系爭買賣契約是否業已解除？
　(二)原告請求被告給付880,000元，及自95年9月5日起至清償日
  　止之法定利息，是否有理由？
肆、本院得心證之理由：
一、系爭買賣契約業已解除
　(一)原告主張兩造於95年9月5日簽立系爭買賣契約，簽約同時原
  　告已交付被告1,020,000元之事實，為兩造所不爭執，然原
    告主張欲交付尾款3,800,000元，代被告清償四信合作社之
    借款以塗銷抵押權時，四信合作社告知須清償5,000,000元
    方可塗銷抵押權，而被告又拒不清償債務塗銷抵押權設定登
    記，乃催告被告履行，因被告逾期未履行而解除系爭買賣契
    約，為被告所否認，辯稱其債務金額僅有3,500,000元，係
    被告拒絕交付買賣尾款，且原告亦已同意系爭買賣契約之替
    代方案云云。然查，承辦本件買賣之代書乙○○於本院證稱
    ：本件二份買賣契約都是我承辦的，兩造約定以合資款折合
    市價1,200,000元，及原告交付1,020,000元的部分已經履行
    ，尾款3,800,000元部分，因為四信合作社要求償還的債務
    是5,000,000元，超出尾款金額，所以無法塗銷四信合作社
    的抵押權設定登記等語（詳本院卷第78頁）。證人乙○○既
    係承辦本件買賣契約之代書，復為本件買賣事宜居間聯絡兩
    造並奔走於四信合作社洽談，對於系爭買賣契約過程及未能
    依約履行之徵結，自甚為明瞭，且證人乙○○僅係承辦系爭
    買賣契約之代書，與兩造並無利害關係，其前揭證述應無偏
    頗之虞，堪以憑採。因此，原告既已依系爭買賣契約交付訂
    金及1,020,000元，然兩造約定尾款3,800,000元與被告欠負
    之債務金額相差甚鉅，被告因無法如數清償債務以塗銷抵押
    權設定登記，乃遲遲無法依約辦理過戶手續一情，應可認定
    。被告辯稱僅積欠四信合作社3,500,000元，係原告拒不給
    付尾款云云，要無可採。基此，被告應就系爭買賣契約無法
    依約履行負遲延責任，顯屬甚明。
  (二)按契約當事人之一方遲延給付者，他方當事人得定相當期限
    ，催告其履行，如於期限內不履行時，得解除其契約，民法
    第254條定有明文。查系爭買賣契約並未定有履行期間，原
    告乃於96年1月11日以第21號存證信函通知被告，內容略以
    ：系爭買賣契約之土地增值稅及契稅繳款單經稅捐稽徵處開
  　出後，本人會同被告向四信合作社協商，惟四信合作社僅同
    意於清償4,800,000元始願塗銷抵押權，然該金額遠超過被
    告所告知之3,800,000元。今因被告之債務問題，致本人雖
    提出3,800,000元尾款仍無法塗銷抵押權登記，就差額1,000
  　,000元被告卻不願負擔，致該抵押權設定登記無法塗銷，被
    告就此顯然有遲延給付。本人爰依民法第254條規定，催告
    被告於10日內會同本人前往四信合作社辦理清償債務及塗銷
    抵押權設定登記事宜，逾期未塗銷抵押權設定登記，本人將
    依法解除系爭買賣契約等語（詳本院卷68至70頁），觀諸前
    開存證信函內容，已催告被告於文到10日內清償所欠債務並
    塗銷抵押權設定登記。本院審酌被告明知其向四信合作社借
    貸之確實金額，對於其是否具有依系爭買賣契約約定塗銷抵
    押權設定登記之清償能力，亦甚為明瞭，而於訂立系爭買賣
    時，復經兩造同意搓商尾款金額為3,800,000元，表示被告
    認為有清償借貸債務以塗銷抵押權設定登記之清償能力，復
    參以兩造自95年9月5日訂立系爭買賣契約後，迄原告於96年
    1 月11日寄發存證信函止，已逾5個月，被告均未依約清償
    債務塗銷抵押權設定登記，而被告居住之處所與四信合作社
    又屬同縣市，往返非屬難事，故原告依民法第254條之規定
    催告被告於10日內履行，所定之10日期間，應屬相當。
  (三)又觀諸被告於96年1月17日寄發第31號存證信函內容，係針
    對原告前揭第21號存證內容回覆，可知被告已收受原告前揭
    催告履行買賣契約之通知（詳本院卷第48頁）。然被告仍未
    於原告所定期間內清償債務並塗銷抵押權設定登記，原告乃
    於96年2月12日以第102號存證信函通知被告，內容略以：本
    人前以96年1月11日存證信函催告被告於10日內會同本人前
    往四信合作社辦理清償債務及塗銷抵押權設定登記，逾期將
  　依法解除契約。惟被告收文迄今，已逾10日，迄未依本人催
    告履行契約事項，本人爰依民法第254條、第258條規定解除
    系爭買賣契約。系爭買賣契約既經解除，依民法第259條規
    定，請台端返還本人給付之1,020,000元及加計自受領之日
    起之利息等語（詳本院卷第71、72頁）。是原告催告被告於
    相當期間內履行，被告仍逾期未履行後，原告已依前揭第10
    2號存證信函通知被告解除系爭買賣契約，且參諸被告於96
    年2月26日以第34號存證信函內容，係針對原告前揭第102號
  　存證信函回覆一情（詳本院卷第45頁），可知原告解除系爭
    買賣契約之意思表示已送達被告。基此，原告依民法第254
    、第258之規定，已依法解除系爭買賣契約一節，堪可認定
    。
  (四)至於被告雖辯稱：原告已同意系爭買賣契約之替代方案，即
    被告向原告購買嘉義縣溪口鄉○○○段107地號持分4分之1
    權利範圍作為買賣替代方案，被告每月支付原告10,000元至
    20,000元，5年期滿須由被告交付總價2,300,000元，原告遂
    於96年2月2日簽收20,000元作為訂金，並提出96年2月26 日
    寄發之第34號存證信函及匯款單為憑（詳本院卷第84至100
    頁），然原告否認同意以前揭方案代替系爭買賣契約，本院
    復審酌被告雖主張原告於96年2月2日同意前揭替代方案，乃
    於96年2月2日交付20,000元之部分購地價金云云，然參諸被
    告提出之第34號存證信函，內容均係被告單方所繕寫，且被
    告主張替代方案之買賣價金為2,300,000元，金額甚鉅，然
    兩造就替代方案之買賣價金、給付方式及期間，均未另立買
    賣契約以明雙方權利義務關係，顯與常情有違，尚難僅憑被
    告片面繕寫之存證信函內容，即遽認原告確有同意前揭替代
    方案。再觀諸被告提出96年2月2日原告收受20,000元之收據
    、被告於96年3月12日匯款20,000元之匯款單，均未載明給
    付或匯款之原因，然被告自96年4月2日以後匯款20,000元予
    原告之匯款單上，開始註明「購買溪口農地還屋款」等字樣
    ，僅係附和其前揭第34號存證信函內容，尚難憑此即認原告
    有同意前揭替代方案。況本院審酌原告係於96年2月12日以
    第102號存證信函通知被告解除系爭買賣契約，已如前述，
    果原告確有於96年2月2日同意以替代方案代替系爭買賣契約
    ，自無可能再於96年2月12日寄發存證信函解除系爭買賣契
    約，益證被告主張原告於96年2月2日同意以購買溪口鄉農地
    做為替代方案，及所匯款項係替代方案之買賣價款云云，均
    屬子虛，無足憑採。
二、原告請求被告給付880,000元，及自95年9月5日起至清償日
  　止之法定利息，為有理由
　(一)按契約解除時，當事人雙方回復原狀之義務，除法律另有規
  　定或契約另有訂定外，依左列規定：一、由他方所受領之給
    付物，應返還之。二、受領之給付為金錢者，應附加自受領
    時起之利息償還之，民法第259條第1、2款定有明文。又遲
　　延之債務，以支付金錢為標的者，債權人得請求依法定利率
  　計算之遲延利息，民法233條第1項前段規定甚明。查系爭買
    賣契約既業經依法解除，則原告於95年9月5日給付之1,020,
    000元，依前揭規定，被告自應予返還，並附加自95年9月5
    日受領時起之法定利息。惟原告於本件僅請求被告返還8,80
    0,000元，及自95年9月5日起至清償日止按年息百分之5計算
　　之利息，為有理由，應予准許。
  (二)又被告於96年2月2日、96年3月12日、96年4月2日、96年4月
    30日、96年5月3日、96年5月10日、96年6月4日、96年7月2
　　日、96年8月1日、96年9月5日各給付20,000元給原告，總計
  　給付金額為200,000元之事實，業據被告提出收據及匯款單
    為證（詳本院卷第87至100頁），且為原告所不爭執，堪信
    屬實。惟被告主張給付之原因，係基於其向原告購買溪口鄉
    農地之替代方案，而陸續給付買賣價款。因此，被告所為給
    付，顯非基於返還系爭買賣契約之1,020,000元款項而為清
    償之意，尚難認被告交付予原告之200,000元，係返還1,020
    ,000 元之部分款項。原告雖主張被告交付之200,000元，均
    係用以返還系爭買賣契約中原告交付予被告1,020,000元之
    部分款項，然本院參諸被告提出之96年2月2日收據、96年3
    月12日匯款單上未記載給付原因，然96年4月2日以後之匯款
    單上則皆記載「購買溪口鄉農地還屋款」等字樣，故被告辯
    稱匯款原因並非基於返還系爭買賣契約之價款等語，尚非無
    據。是原告就被告前揭給付或匯款之原因，確係出於返還系
    爭買賣契約價款一節，未能舉證以實其說，故被告給付原告
    共計200,000之款項，尚難認係返還系爭買賣契約之價款，
    亦無從自原告所得求之1,020,000元中扣除，附此說明。
三、被告另辯稱系爭買賣標的之土地增值稅申請書早已於96年2
    月27日經嘉義市稅捐稽徵處註銷，原告要求被告於96年6月8
    日再簽立撤銷土地現值申報申請書送件，顯與情理有違云云
    。然本院綜合卷內證據，認原告已於96年1月11日寄發存證
    信函催告被告履行契約，因被告逾期仍未履行，原告乃於96
    年2月12日寄發存證信函通知被告依法解除系爭買賣契約，
    已如前述。故兩造於96年6月8日再簽立撤銷土地現值申報申
    請書，於本件認定事實適用法律已無影響，併此指明。
伍、綜上所述，原告於95年9月5日簽訂系爭買賣契約同時給付1,
    020,000元予被告，惟系爭買賣契約既經原告依民法第254、
    258條規定解除契約，則原告依民法第259第1、2款之規定，
    請求被告返還所給付1,020,000元範圍內之880,000元，及自
    95年9月5日受領時起至清償日止，按年息百分之5計算之法
    定利息，為有理由，應予准許。
陸、本件待證事實已臻明確，兩造其餘之攻擊防禦方法及舉證，
    經本院斟酌後，認於判決結果已不生影響，爰不一一詳為論
    述。
柒、本件兩造分別陳明願供擔保，請准宣告假執行及免為假執行
    ，經核無不合，爰分別酌定相當擔保金額併准許之。
捌、按法院為終局判決時，應依職權為訴訟費用之裁判，民事訴
    訟法第87條第1項定有明文。本件第一審裁判費9,580，應由
　　敗訴之被告負擔，爰判決如主文第二項所示。
玖、據上論結，本件原告之訴為有理由，依民事訴訟法第78條、
    第87條第1項、第390條第2項、392條第2項、第3項，判決如
    主文。
中　　華　　民　　國　　96　　年　　11　　月　　22　　日
                  民二庭法　官　林中如
以上正本係照原本作成
如對本判決上訴須於判決送達後20日內向本院提出上訴狀
中　　華　　民　　國　　96　　年　　11　　月　　22　　日
                        書記官　林柑杏
